臺灣基隆地方法院民事判決　　　　　　 100年度簡上字第11號
上　訴　人　俞傳如
被　上訴人　有限責任基隆市第二信用合作社
法定代理人　謝國棟
訴訟代理人　陳乃君
上列當事人間債務人異議之訴等事件，上訴人對於中華民國99年
12月28日本院基隆簡易庭99年度基簡字第703 號第一審判決提起
上訴，本院第二審合議庭於100 年6 月13日言詞辯論終結，判決
如下：
    主  文
上訴駁回。
第二審訴訟費用新台幣壹仟伍佰元由上訴人負擔。
    事實及理由
壹、程序方面
一、按「確認法律關係之訴，非原告有即受確認判決之法律上利
    益者，不得提起」，民事訴訟法第247 條第1 項前段定有明
    文。而所謂即受確認判決之法律上利益，係指法律關係之存
    否不明確，原告主觀上認其在法律上之地位有不安之狀態存
    在，且此種不安之狀態，能以確認判決將之除去者而言（最
    高法院52年度臺上字第1240號判例意旨參照）。查本件被上
    訴人以上訴人擔任訴外人俞傳宗之連帶保證人，向被上訴人
    借款新台幣（下同）13萬元（下稱系爭借款）為由，於民國
    89年間向本院聲請核發支付命令，並經本院核發89年度促字
    第4141號支付命令（下稱系爭支付命令）確定在案。被上訴
    人乃於89年間持系爭支付命令聲請強制執行上訴人及訴外人
    俞傳宗之財產，因無財產可供執行，經本院於90年10月29日
    核發基院政民執清四九一四字第13948號債權憑證(下稱系爭
    執行名義）結案。99年1 月間，被上訴人再持系爭執行名義
    再度聲請強制執行上訴人之財產，並經本院以99年度司執字
    第786 號民事執行事件受理在案，此經本院依職權調閱上開
    支付命令案卷、99年度司執字第786 號案卷核閱屬實，且為
    兩造所不爭，而上訴人則以其已清償為由，否認仍有系爭借
    款之存在，顯然兩造就借款債權存在與否已發生爭執，如不
    訴請確認，上訴人在私法上之地位將有受侵害之危險，揆諸
    首開說明，本件上訴人於原審提起本件確認系爭借款債權不
    存在之訴以排除此項危險，應有確認利益，合先敘明。
二、按於簡易訴訟程序第二審為訴之變更或追加，非經他造同意
    ，不得為之；但擴張或減縮應受判決事項之聲明者，不在此
    限，民事訴訟法第436 條之1 第3 項準用同法第446 條第1
    項、第255 條第1 項第2 款定有明文。查本件上訴人提起上
    訴時，訴之聲明原為：(一)確認99年度司執字第786 號清償
    債務強制執行事件之債權不存在。(二)99年度司執字第786
    號之強制執行程序應予撤銷。(三)車子法拍3 萬5,000 元，
    只扣4,449 元。嗣於100 年3 月9 日準備程序時乃更正，並
    變更上訴聲明為：(一)原判決不利上訴人部分廢棄。(二)前
    開廢棄部分，請求確認99年度司執字第786 號清償債務強制
    執行事件之債權不存在，並撤銷該強制執行程序。上訴人所
    為上訴聲明之變更，核屬減縮應受判決事項之聲明，揆諸前
    揭規定，尚無不合。
貳、實體方面
一、上訴人起訴主張：上訴人前擔任訴外人俞傳宗向被上訴人借
    款13萬元之連帶保證人，嗣俞傳宗借款未還，被上訴人乃聲
    請核發支付命令命上訴人及訴外人俞傳宗應連帶清償13萬元
    及約定之利息、違約金，並經本院核發系爭支付命令。被上
    訴人乃於89年間持系爭支付命令聲請強制執行上訴人及訴外
    人俞傳宗之財產，因無財產可供執行，經本院於90年10月29
    日核發基院政民執清四九一四字第13948 號債權憑證結案。
    詎被告又於99年1 月間，持系爭執行名義聲請強制執行上訴
    人之財產，經本院以99年度司執字第786 號民事執行事件受
    理在案。然上訴人已於99年3 月間與被上訴人協商，被上訴
    人同意上訴人清償13萬元，系爭借款債務即告消滅，且撤回
    前開強制執行程序，上訴人乃據此匯款13萬元與被告，未料
    ，被上訴人並未依約定撤回。上訴人於系爭執行名義成立後
    ，既有因清償而消滅被告請求之事由發生，被上訴人即無99
    年10月21日民事執行(減縮)聲請狀內所載「本金12萬5,551
    元及自民國93年7 月6 日起至清償日止，按年息百分之20計
    算之利息」債權存在，為此，請求確認被告向原告請求給付
    「本金12萬5,551 元及自93年7 月6 日起至清償日止，按年
    息百分之20計算之利息」債權不存在，併依強制執行法第14
    條第1 項規定，提起債務人異議之訴，請求撤銷本院99年度
    司執字第786號強制執行事件之強制執行程序等語。
二、被上訴人則以：上訴人系爭借款，被上訴人於90年3 月間因
    拍賣車輛而受償1 萬2,771 元。嗣兩造於99年3 月間達成和
    解，約定上訴人應清償16萬元，給付方式為原告應先給付13
    萬元，所餘3 萬元分6 期按月給付，倘未依約給付，上訴人
    即喪失上開減免及分期之利益，而回復原系爭執行名義所載
    之本金金額及遲延利息，然上訴人僅給付13萬5,000 元，所
    餘2 萬5,000 元，並未依約續為給付，依上開和解約定，上
    訴人已喪失本金、利息減免之優惠，並同時喪失分期之期限
    利益，而回復原系爭執行名義所載之本金金額及遲延利息，
    經被上訴人依法抵充後，尚積欠「本金12萬5,551 元及自民
    國93年7 月6 日起至清償日止，按年息百分之20計算之利息
    」，被上訴人據此聲請本院民事執行處減縮執行金額如上，
    並續為強制執行，並無不當等語，資為抗辯。
三、原審法院對於上訴人之請求，判決(一)確認被告對原告就本
    院於90年10月29日核發基院政民執清四九一四字第13948 號
    債權憑證內之債權金額，於超過2 萬5,000 元，及所有利息
    部分，均不存在；(二)本院九十九年度司執字第七八六號清
    償債務強制執行事件所為之強制執行程序，於超過2 萬
    5,000 元，及所有利息部分，應不得執行；並駁回上訴人其
    餘之訴。上訴人對於原審判決不服，提起上訴，求為判決：
    (一)原判決不利於上訴人部分廢棄。(二)前開廢棄部分，請
    求確認99年度司執字第786號清償債務強制執行事件之債權
    不存在，並撤銷該強制執行程序。除援用第一審之事實及舉
    證外，並補稱：(一)被上訴人明知訴外人俞傳宗信用不佳，
    仍借款給俞傳宗，於俞傳宗積欠系爭借款未還時，雖拍賣俞
    傳宗所有ＩＫ-1816 號自小客車（下稱系爭車輛）抵償，拍
    賣金額亦達3 萬5,000 元之多，卻只有抵償4,499 元，顯不
    合理，且當初借款時，於契約上有留俞傳宗及伊的聯絡電話
    ，若聯絡伊或俞傳宗自行出售車輛，所售價格可較為合理，
    且也不用支付委外拍賣費用，伊認為拍賣金額3 萬5,000 元
    應全部扣除；(二)伊與被上訴人於99年3 月就系爭借款達成
    和解，約定還款16萬元，先還13萬元，所餘3 萬分6 期，每
    期5,000 元，被上訴人則撤回強制執行之聲請，而伊於當日
    下午就匯款13萬元給被上訴人，剩餘分期部分，乃約定由俞
    傳宗負責，俞傳宗因被上訴人未撤案，所以才只付了1 期，
    共清償了13萬5,000 元等語。
四、被上訴人求為如主文所示之判決。除援用第一審之事實及舉
    證外，補稱：伊於拍賣俞傳宗車輛後，所得之分配款為
    1 萬2,771 元，並非4,449 元，且於99年3 月間已與上訴人
    就系爭借款達成和解，約定以16萬元清償，但上訴人只還了
    13萬5,000 元就沒有還款，故而，上訴人據此提起上訴，並
    無理由，並聲明：上訴駁回。
五、上訴人主張其前擔任訴外人俞傳宗向被告借貸系爭借款之連
    帶保證人，因訴外人俞傳宗借款未還，被上訴人乃持系爭執
    行名義聲請本院民事執行處強制執行之財產，經本院民事執
    行處以99年度司執字第786 號民事執行事件受理在案。嗣於
    於99年3 月間與被上訴人以16萬元就系爭借款達成和解，同
    意上訴人清償16萬元，系爭借款債務即告消滅，還款方式為
    由上訴人先給付13萬元，所餘3 萬元，則分6 期，每期清償
    5,000 元，被上訴人並已受領上訴人及訴外人俞傳宗所給付
    之和解金額13萬5,000 元等節，經本院依職權調閱上開支付
    命令案卷、99年度司執字第786號案卷核閱無訛，且為兩造
    所不爭執，堪信為真正。上訴人主張被上訴人拍賣系爭車輛
    之程序不當，且系爭借款債務應扣除拍賣系爭車輛所得3 萬
    5,000 元，故系爭借款債務已完全清償等語，被上訴人則以
    拍賣程序並無不當，且兩造已於99年3 月間就系爭借款債務
    達成和解等情加以置辯，故而，本件爭點厥為：上訴人於系
    爭執行名義成立後，對被上訴人之系爭借款債務已否因清償
    而消滅？
六、得心證之理由：
(一)按「稱和解者，謂當事人約定，互相讓步，以終止爭執或防
    止爭執發生之契約。」「和解有使當事人所拋棄之權利消滅
    及使當事人取得和解契約所訂明權利之效力。」民法第736
    條、第737 條分別定有明文。是和解原由兩造互相讓步而成
    立，和解之後任何一方所受之不利益均屬其讓步之結果，和
    解契約合法成立，兩造當事人即均應受該契約之拘束，縱使
    一造因而受不利益之結果，亦不得事後翻異，更就和解前之
    法律關係再行主張（最高法院19年上字第1964號判例，87年
    度台上字第312號、89年度台上字第124號判決參照）。
(二)經查，上訴人為系爭借款之連帶保證人，因借款人俞傳宗積
    欠系爭借款未為清償，被上訴人乃向本院聲請核發支付命令
    ，並經本院核發系爭支付命令在案。其後，被上訴人依動產
    擔保交易法之規定，聲請臺灣士林地方法院強制取回訴外人
    俞傳宗所有之系爭車輛，並由台北市汽車商業同業公會公開
    拍賣，由訴外人李鄭惜以3 萬5,001 元拍定，經扣除拍服費
    630 元、點交費1,000 元、停車費1 萬8,600 元、拍定證明
    2,000 元等費用後，被上訴人所得之分配款為1 萬2,771 元
    等節，有被上訴人所提之債權備查簿、車輛拍賣所得明細、
    台北市汽車商業同業公會90年3 月31日之證明書、車輛拍賣
    紀錄、基隆市汽車商業同業公會車輛價格（時價）鑑定書、
    統一發票、基隆市汽車商業同業公會收款收據等件影本為證
    ，而被上訴人拍賣系爭車輛，係依動產擔保交易法規定，以
    公開拍賣之方式為之，誠難認程序上有何違法或不當，又系
    爭車輛拍賣後，被上訴人所得之分配款為1 萬2,771 元，上
    訴人雖主張應將拍定金額3 萬5,001 元全數用以抵償系爭借
    款，惟扣除上開拍服費、點交費等程序費用後，被上訴人實
    際取償金額僅有1 萬2,771 元，上訴人主張系爭借款應扣除
    3 萬5,001 元，實無理由。
(三)又查，上訴人於被上訴人執系爭執行名義向本院聲請強制執
    行後，即於99年3 月間與被上訴人以16萬元達成協議，約定
    由上訴人先給付13萬元，所餘3萬元，分6期按月給付，已如
    前述，足認兩造就系爭借款債務已以16萬元達成和解，而生
    和解契約之效力。而系爭車輛拍賣乙節，乃存於系爭借款債
    務和解成立前，揆諸前揭說明，上訴人於和解後，即已不得
    事後翻異或更就和解前之法律關係再行主張，故而，上訴人
    於系爭借款與被上訴人達成和解後，再主張應扣除拍賣系爭
    車輛之所得款3 萬5,001 元，亦不可採。另上訴人迄今僅清
    償被上訴人13萬5,000 元乙節，為上訴人所自承，故上訴人
    尚欠被告2 萬5,000 元，是上訴人主張其系爭債務已全部清
    償云云，並無理由。
(四)綜上所述，本件上訴人既與被上訴人於系爭車輛拍賣後，就
    系爭借款債務成立和解契約，同意清償16萬元後，系爭債務
    即告消滅，即應受和解契約所拘束，而上訴人迄今僅清償13
    萬5,000 元，尚餘2萬5,000元未為給付，則被上訴人持系爭
    執行名義就所餘2萬5,000元部分聲請強制執行，為有理由，
    原審就此部分為被上訴人勝訴之判決，洵無不合。上訴意旨
    指摘原判決不當，求予廢棄改判，為無理由，應予駁回。
七、本件事證已臻明確，兩造其餘攻擊防禦方法及所提出之證據
    資料，經本院審酌後，認與不影響本院前揭審認結論，爰不
    逐一論駁。又上訴人雖請求傳訊證人紀建中，以證明上訴人
    及俞傳宗向被上訴人為系爭借款時，曾留存聯絡電話，卻未
    為聯絡即拍賣系爭車輛，惟因本件事證，已臻明確，本院認
    已無傳訊之必要，併此敘明。
據上論結，本件上訴為無理由，依民事訴訟法第436 條之1 第3
項、第449 條第1 項、第78條、第87條第1 項，判決如主文。
中    華    民    國   100    年    6     月    27    日
                    民事庭審判長法  官  蔡聰明
                                法  官  林金發
                                法  官  周霙蘭
以上正本係照原本作成。
本件判決不得上訴。
中    華    民    國   100    年    6     月    27    日
                                書記官  王毓嫻